【裁判字號】    94,上訴,914
【裁判日期】    950810
【裁判案由】    偽造文書等
【裁判全文】
臺灣高等法院高雄分院刑事判決         94年度上訴字第914號
上  訴  人  臺灣澎湖地方法院檢察署檢察官
上  訴  人
即  被  告  乙○○
選任辯護人  陳清和律師
上列上訴人因被告偽造文書等案件，不服臺灣澎湖地方法院93年
度訴字第55號中華民國94年5 月13日第一審判決（起訴案號：臺
灣澎湖地方法院檢察署92年度偵字第162 、327 號、93年度偵字
第85、467 號），提起上訴，本院判決如下：
    主  文
原判決關於乙○○行使偽造私文書部分（即偽造尹雅鋆、丁○○
協議書）及其定應執行刑暨關於乙○○行使使公務員登載不實文
書部分撤銷。
乙○○行使偽造私文書，足以生損害於公眾及他人，處有期徒刑
伍月；又行使偽造私文書，足以生損害於他人，處有期徒刑壹年
，偽造之丁○○、尹雅鋆署押（含簽名及指印）各壹枚均沒收。
其他上訴駁回。
上開撤銷改判部分所處之刑；與駁回上訴之行使偽造私文書部分
所處有期徒刑捌月；另行使偽造私文書部分所處有期徒刑捌月，
偽造之陳鴻文印章、印文、署押各壹枚均沒收；應執行有期徒刑
貳年參月，偽造之陳鴻文印章、印文、署押各壹枚及偽造之丁○○、尹雅鋆署押（含簽名及指印）各壹枚均沒收。
    事  實
一、乙○○於民國88年4 月間，自任會首，召集含會首共30會，
    採外標方式，每月每會新台幣（下同）20,000元之互助會，
    乙○○當時因財務狀況欠佳，有資金週轉之需求，而基於行
    使偽造私文書之犯意，杜撰「陳美嬌」名義參加該互助會，
    並與其他會員約定自88年5 月1 日起，每月1 日在澎湖縣馬
    公市○○路201 號1 樓「友義房屋」開標。嗣於同年11月1
    日，乙○○即在上開開標處所偽造「陳美嬌」名義6,000 元
    之標單，行使持之在前述地點參與競標，並因此得標，乙○○旋將標單丟棄。而陸續向當時尚餘之23會活會會員（包括
    孫一中2 會、李味珠1 會、林平和2 會、呂美華2 會、鄭麗
    琴1 會、丙○○3 會、陳文才1 會、蘇怡美1 會、歐美珠1
    會、歐春麗1 會、陳春1 會、蔡秀芬2 會、鄭永心1 會、吳
    淑美1 會、顏碧琴1 會、趙春蘭1 會、鄭美英1 會）詐稱該
    會已由「陳美嬌」得標，使該等活會會員誤信為真，將會款
    共計460,000 元（每會2 萬元，共23會）交付乙○○，足以
    生損害於各該活會會員。日後因乙○○財務無法週轉，會員
    丙○○對乙○○追究相關責任，而循線查獲上情。
二、乙○○原為澎湖縣馬公市○○路48號「好市多食品商行」實
    際負責人，該商行所在房屋，係陳鴻文於90年間出資建造，
    2 人並約定由陳鴻文提供房屋作為與乙○○合夥經營商行之
    方式，彼此共同分派商行之營收。嗣因乙○○他項投資失利
    而積欠債務，已無款項供「好市多食品商行」業務購料進貨
    週轉所需，且「好市多食品商行」承包澎湖縣立文光國民中
    學午餐業務亦生變數，以致「好市多食品商行」因積欠水費
    、電費及相關原物料廠商款項而面臨經營困境。乙○○經友
    人鄭昆滿之介紹，結識「澎湖日報」副社長鄭國隆（即鄭隆
    正），乙○○擬藉由鄭國隆擔任「澎湖日報」記者之人脈關
    係，拓展「好市多食品商行」承包澎湖縣地區公家機關、公
    立學校團體膳食之業務，並藉鄭國隆簽發遠期支票交相關原
    物料廠商方式，供「好市多食品商行」業務購料進貨週轉，
    以繼續「好市多食品商行」獲取利潤以改善財務狀況。乙○○與鄭國隆2 人乃於民國91年10月初某日達成協議，由乙○○以買賣方式將「好市多食品商行」之營利事業登記負責人
    由乙○○之姪女尹雅鋆之名義無償移轉登記予「澎湖日報」
    、鄭國隆，並約定以「澎湖日報」、鄭國隆為「好市多食品
    商行」名義上之負責人，「澎湖日報」亦搬進「好市多食品
    商行」位於澎湖縣馬公市○○路48號工廠內，由鄭國隆負責
    對外業務，並由鄭國隆簽發支票交付相關廠商之方式購買原
    物料，以供「好市多食品商行」膳食業務使用，乙○○則居
    幕後協助，利潤則依一定比例分享，乙○○及鄭國隆2 人即
    以合夥方式共同經營「好市多食品商行」。嗣乙○○得知鄭
    國隆有獨自經營「好市多食品商行」之意，且「好市多食品
    商行」營利事業登記之負責人已變更為鄭國隆之名義，乙○○恐自己對於「好市多食品商行」經營權不保，以致影響可
    得收取之利潤，乙○○為確保對於「好市多食品商行」之經
    營權，即向鄭國隆表示有意取回「好市多食品商行」之經營
    權，並將「好市多食品商行」營利事業登記負責人回復為尹
    雅鋆之名義，惟鄭國隆自91年10月9 日接手「好市多食品商
    行」以迄至同年11月17日止，鄭國隆認已支付部份費用，與
    乙○○結算後，要求乙○○應支付142 萬4,766 元予鄭國隆
    ，始願退出「好市多食品商行」。乙○○為支付上開款項及
    「好市多食品商行」業務營運週轉所需，於91年11月7 日及
    19日，向丙○○借款新臺幣（以下同）100 萬元及170 萬元
    用以支應相關款項，乙○○並與丙○○約定，乙○○應於91
    年12月5 日及92年1 月5 日償還100 萬元及170 萬元，乙○○並應將「好市多食品商行」向公家機關、公立學校領款之
    印章及資料交丙○○保管，由丙○○持以向「好市多食品商
    行」有業務往來相關機關、學校領取「好市多食品商行」供
    應膳食應得款項，用以償還乙○○向丙○○前開所借及前積
    欠款項。嗣於91年11月19日，丙○○攜帶170 萬元與乙○○
    至戊○○律師事務所內，由丙○○將錢交付乙○○，乙○○
    再將其中之142 萬4,766 元元交付鄭國隆，鄭國隆即於讓渡
    書上讓渡人處簽名蓋章後，交由乙○○憑以辦理「好市多食
    品商行」營利事業登記負責人變更為尹雅鋆之事項。嗣乙○○為辦理「好市多食品商行」營利事業變更登記，竟另基於
    偽造私文書之犯意，於91年11月間某日，在馬公市○○路48
    號「好市多食品商行」內，偽造「陳鴻文」簽名及印文之同
    意書，以表示陳鴻文同意將馬公市○○里○○路48號房屋供
    「好市多食品商行」申辦營利事業登記使用，乙○○旋將上
    開偽造之「陳鴻文」同意書交由不知情之「好市多食品商行
    」會計庚○○，指示庚○○於91年11月20日攜帶相關資料會
    同持有「好市多食品商行」印章之丙○○同至澎湖縣政府觀
    光局工商課，將「好市多食品商行」營利事業負責人變更登
    記為尹雅鋆，經庚○○填妥「澎湖縣政府營利事業統一發證
    變更登記申請書」（下稱變更登記申請書）之營利事業名稱
    、營利事所在地、資本額、營業項目、負責人等欄位內容後
    ，連同鄭國隆之讓渡書、偽造之陳鴻文同意書等資料行使交
    由澎湖縣政府觀光局工商科承辦人員憑以辦理「好市多食品
    商行」營利事業登記之負責人登記，以便將「好市多食品商
    行」負責人由鄭國隆變更為尹雅鋆之名義。然因鄭國隆已於
    91年10月18日申請將「好市多食品商行」營利事業登記之組
    織由尹雅鋆獨資變更為負責人鄭國隆與莊惠珍2 人合夥，因
    澎湖縣政府觀光局工商科業務承辦人表示依規定合夥組織之
    營利事業無法變更為獨資，而庚○○、丙○○及乙○○事先
    均不知鄭國隆已將「好市多食品商行」組織由獨資變更為合
    夥，乙○○、丙○○及庚○○並未備妥合夥契約書，以致無
    法將「好市多食品商行」營利事業負責人變更登記為尹雅鋆
    獨資，庚○○當場以電話聯絡乙○○處理，因丙○○係省立
    馬公高級中學教師，具有公務員身分，無法為營利事業登記
    之負責人，乙○○及丙○○於電話中商議後，即暫以丙○○
    之女歐陽淑娥登記為「好市多食品商行」之合夥人，配合尹
    雅鋆為「好市多食品商行」名義上之負責人之方式，將「好
    市多食品商行」營利事業登記之負責人由鄭國隆變更登記為
    尹雅鋆、歐陽淑娥為合夥人，並由乙○○為「好市多食品商
    行」之實際負責人，即由丙○○在庚○○已填之「好市多食
    品商行」變更登記申請書之合夥人欄內加填歐陽淑娥為合夥
    人，然因無合夥契約書及歐陽淑娥之證件、印章，庚○○及
    丙○○即返回「好市多食品商行」，另由庚○○依乙○○指
    示撰寫合夥契約書，由乙○○在合夥契約書上簽署尹雅鋆之
    名，丙○○亦在合夥契約書上簽署歐陽淑娥之名，蓋用歐陽
    淑娥印章，由乙○○指示庚○○將變更登記申請書及相關證
    件行使送交觀光局工商課承辦人員以辦理變更登記，作為辦
    理好市多食品商行負責人變更登記使用，足以生損害於陳鴻
    文及澎湖縣政府對於營利事業登記管理之正確性。
三、嗣丙○○轉變態度，亟思掌控「好市多食品商行」之經營權
    及營利事業登記負責人，即以已交付270 萬買下「好市多食
    品商行」及要求乙○○償還積欠債務為由，並與鄭國隆共同
    至澎湖縣警察局找乙○○之夫洪平財施壓，強烈要求乙○○
    交出「好市多食品商行」之經營權，將「好市多食品商行」
    營利事業登記負責人變更為歐陽淑娥之名義，因而與乙○○
    發生糾紛。乙○○為避免「好市多食品商行」遭丙○○及鄭
    國隆干擾而無法穩定經營，明知其亦積欠丁○○800 萬元未
    還，竟單獨基於行使偽造私文書及使公務員登載上開不實事
    項於職務上所掌文書之犯意，於91年11月21日上午，未經丙○○或歐陽淑娥同意，事先委託不知情之澎湖縣政府觀光局
    工商課不詳姓名承辦人員，將上開已經送交辦理登記，且製
    作完畢，乙○○已無權更改之變更登記申請書、合夥契約書
    上合夥人歐陽淑娥之姓名及澎湖縣政府營利事業登記案件聯
    合作業審查表上尹雅鋆姓名均劃掉（就尹雅鋆部分之行為，
    乙○○已得尹雅鋆之授權，不構成犯罪，以下不再論述），
    使其喪失文書之效力，隨即再偕同不知情之丁○○（另經臺
    灣澎湖地方法院判決無罪，本院駁回檢察官之上訴在案。）
    至澎湖縣政府觀光局工商課，由丁○○在旁邊空白處填寫丁○○姓名、地址，蓋用丁○○之印章，製作將鄭國隆變更登
    記為丁○○為合夥人之變更登記申請書、合夥契約書後，以
    丁○○為負責人、尹雅鋆為合夥人，連同丁○○身分證影本
    及相關資料行使交由澎湖縣政府觀光局工商課人員，向澎湖
    縣政府申請將「好市多食品商行」營利事業登記之負責人變
    更登記為丁○○並核發營利事業登記證，使澎湖縣政府將上
    開不實事項登記於職務上所掌文書並核發以丁○○為負責人
    之營利事業登記證，足以生損害於澎湖縣政府及澎湖縣稅捐
    稽徵處對於營利事業負責人登記及課徵各類所得稅之正確性
    。
四、數日後，丙○○得知上開情事，為確保對於好市多食品商行
    之權利，即於91年11月29日至「好市多食品商行」位於澎湖
    縣馬公市○○路48號工廠內與乙○○、丁○○理論爭執，丙○○認乙○○對於上開糾紛延不處理且避不見面，有意藉丁○○為人頭，即急於找乙○○處理上開糾紛。丙○○於民國
    91年12月3 日凌晨，在乙○○住處等到乙○○，丙○○即強
    烈要求乙○○應有所交代，乙○○竟另基於行使偽造私文書
    之犯意，於91年12月3 日，與丙○○同至澎湖縣馬公市○○
    路216 號4 樓許文贊律師事務所內，由其冒用尹雅鋆、丁○○名義，在不知情之許文贊律師見證下，與不知情之丙○○
    簽署（含簽名及按捺指印）如附件所示協議書1 份，而偽造
    該協議書後行使交付丙○○保管，使尹雅鋆、丁○○可能負
    擔協議書所生諸多義務，足以生損害於尹雅鋆、丁○○、丙○○。嗣於92年4 月1 日，乙○○在偽造文書行為被發覺前
    ，向澎湖縣警察局馬公分局自首此部分犯行並接受裁判。
五、案經丙○○、丁○○告訴，經澎湖縣警察局馬公分局報請台
    灣澎湖地方法院檢察署檢察官偵查起訴。
    理  由
壹、證據能力部分：
一、按被告以外之人於偵查中向檢察官所為陳述，除顯有不可信
    之情況者外，得為證據，刑事訴訟法法第159 條之1 第2 項
    定有明文。查本件證人丙○○、鄭國隆、陳振隆等人於檢察
    官偵查中經具結後所為之陳述，並無顯不可信之情況，依上
    開規定，自得為證據。
二、按被告以外之人於審判外之陳述，雖不符刑事訴訟法第159
    條之1 至第159 條之4 之規定（即傳聞法則例外得為證據之
    情形），而經當事人於審判程序同意作為證據，法院審酌該
    言詞陳述或書面陳述作成時之情況，認為適當者，亦得為證
    據。」；「當事人、代理人或辯護人於法院調查證據時，知
    有第159 條第1 項不得為證據之情形，而未於言詞辯論終結
    前聲明異議者，視為有前項之同意。」，刑事訴訟法第159
    條之5定 有明文。查本件除上開說明，以及證人於法院審理
    中經具結後所為之陳述，依法均有證據能力外，其餘關於人
    證之供述證據、物證及書證等證據，於本院調查證據時，當
    事人檢察官及被告乙○○、辯護人均未於言詞辯論終結前聲
    明異議，本院審酌證人之陳述以及物證、書證作成時之情況
    ，認為適當，依上開規定，均得為證據。
貳、實體方面：
一、訊據被告乙○○矢口否認事實欄所載4 次行使偽造私文書、
    詐欺取財、行使使公務員登載不實事項等犯行，辯稱：就互
    助會部分，被告並未虛構「陳美嬌」名義參與互助會，會單
    上之「陳美嬌」，真實姓名即為「顏陳美稿」，被告確有經
    其同意；就陳鴻文房屋使用同意書部分，該同意書是為了向
    銀行貸款而於91年7 月作成，後來沒有申請貸款，就放在抽
    屜裡，並未持向澎湖縣政府作為好市多食品商行變更登記之
    用，並非偽造；就好市多食品商行變更負責人部分，該食品
    商行從頭到尾被告都是實際有權的經營者，不需要經過她們
    的同意。且其積欠丁○○金錢，為求抵債，遂同意由丁○○
    擔任好市多食品商行合夥人及負責人，丁○○並親身經營該
    商行，並無偽造私文書及使公務員登載不實；另91年12月3
    日協議書部分，該協議書是遭到丙○○以自殺相脅，經詢問
    許文贊律師專業意見後，誤認自己有權簽署，因而以尹雅鋆
    、丁○○名義簽訂云云。
二、惟查：
  (一)被告乙○○因財務狀況欠佳，仍自任會首，召集含會首共30
    會，採外標方式，每月每會新台幣20,000元之互助會，該互
    助會自88年5 月1 日起，於每月1 日在澎湖縣馬公市○○路
    201 號1 樓「友義房屋」開標，嗣於同年11月1 日開標時，
    由會員「陳美嬌」以6,000 元標得會款，該次標單已經丟棄
    ，乙○○並已向當時尚餘之23會活會會員告稱「陳美嬌」得
    標，而收取460,000 元活會會款之事實，業據被告乙○○自
    承在卷（警卷70頁、原審法院卷197 頁以下），且有記載該
    互助會得標情形之會單附卷可稽（警卷15頁）。而該得標之
    會員「陳美嬌」，被告乙○○雖陳稱為胞姊尹自靜友人「顏
    陳美稿」云云，證人尹自靜並曾附合其說（警卷111 頁），
    但經原審法院同庭訊問證人尹自靜、顏陳美稿結果，2 人均
    否認顏陳美稿參加該互助會之事實（原審法院卷574 、575
    頁），證人尹自靜先前迴護之詞，即不能採。且會單上留存
    「陳美嬌」0000000 號電話，亦非顏陳美稿電話，而為被告
    乙○○姪女蔡淑娟當時家用電話一節，亦經證人顏陳美稿、
    蔡淑娟證述無誤（原審法院卷575 、590 頁）。證人顏陳美
    稿之女辛○○於本院調查中亦證稱：「（你母親與乙○○是
    否認識？）認識。」，「（他們之間是否有相互參加互助會
    的事情？）有。」，「（87年9 月15日之後乙○○是否有參
    加你母親的互助會？）是。」，「（88年5 月初你母親是否
    有參加乙○○的互助會？）沒有。」，「（你母親是否有因
    為互助會的事情繳錢給乙○○？）我母親是會首，應該乙○○繳錢給我母親，先前第1 會有開2 萬元的票給我母親，之
    後由乙○○的姐姐交給我母親。」，「（88年4 、5 月間你
    母親是否有同意參與乙○○的互助會？）沒有。」，「（你
    母親有無繳納過應給乙○○的互助會款？）我母親沒有跟乙○○的互助會。」等語，亦證明顏陳美稿未參加被告上開互
    助會。此外又有中華電信固網市內電話查詢報表可參（偵16
    2 卷9 第7 頁），更足以證明顏陳美稿未曾參與該互助會，
    故被告乙○○所為相反之辯解，自無可取。由於被告乙○○
    乃製作互助會會單之會首，其不使用會員真名製作會單，所
    留存之「陳美嬌」電話又屬近親電話而非會員實際電話，所
    稱參與互助會之人復為虛偽。準此，被告乙○○杜撰會員「
    陳美嬌」名義參與互助會並冒標會款，且活會會員因其施用
    詐術，誤信為真因而交付會款，自屬遭到詐欺而足生損害等
    事實，即堪認定。
  (二)被告乙○○原為澎湖縣馬公市○○路48號好市多食品商行實
    際負責人，該商行所在房屋，係陳鴻文於90年間出資建造，
    2 人約定由陳鴻文提供房屋作為與乙○○合夥經營商行之用
    ，彼此共同分派商行之營收，而被告乙○○日後卻未經陳鴻
    文同意，擅自製作陳鴻文名義之房屋使用同意書，且澎湖縣
    政府觀光局工商課於91年11月20日，受理好市多食品商行負
    責人變更登記時，前開同意書即作為申請登記文件等情，業
    據被告乙○○自承在卷（原審法院卷200 、415 頁），且有
    該同意書及該次申請登記文件附卷可稽（偵162 卷1 第21頁
    以下）。又該同意書係由被告乙○○或丁○○其中1 人，交
    付好市多食品商行會計庚○○，再由庚○○提交縣政府辦理
    商行變更登記之事實，業據證人庚○○證述在卷（偵162 卷
    10第94頁）。而事實上，丁○○係於91年11月20日起之一週
    後，才參與好市多食品商行經營，業據被告乙○○、證人庚○○證述無誤（偵162 卷2 第285 頁、原審法院卷459 頁）
    ，故庚○○所稱之乙○○或丁○○其中1 人，由時間點觀察
    ，應為乙○○而非丁○○，即可認定。又證人庚○○於本院
    審理中亦證稱：「（資料內有房屋使用同意書，是否知情？
    由何人提供？）資料都是乙○○提供。」（見本院95年6 月
    8 日審判筆錄），再參酌以該同意書上明白記載作為：「申
    辦營利事業登記」之用途，顯見該同意書之製作，即為配合
    好市多食品商行該次變更登記所作。被告乙○○辯稱該同意
    書係因貸款而製作，且並未交付庚○○使用云云，核與以上
    事證均有不符，自無足採。因此，被告乙○○冒用陳鴻文名
    義製作房屋使用同意書，交付不知情之會計庚○○，持向澎
    湖縣政府辦理好市多食品商行負責人變更登記，足以生損害
    於陳鴻文及澎湖縣政府對於營利事業登記管理之正確性等情
    ，自可認定。
  (三)被告乙○○於庚○○將變更登記申請書及相關證件行使送交
    觀光局工商課承辦人員以辦理變更登記，作為辦理好市多食
    品商行負責人變更登記使用後，為避免「好市多食品商行」
    遭丙○○及鄭國隆干擾而無法穩定經營，於91年11月21日上
    午，未經告訴人丙○○或歐陽淑娥同意，事先委託不知情之
    澎湖縣政府觀光局工商課不詳姓名承辦人員，將上開變更登
    記申請書、合夥契約書上合夥人歐陽淑娥之姓名劃掉，使其
    喪失文書之效力，隨即再偕同不知情之丁○○至澎湖縣政府
    觀光局工商課，由丁○○在旁邊空白處填寫丁○○姓名、地
    址，蓋用丁○○之印章，製作將鄭國隆變更登記為丁○○為
    合夥人之變更登記申請書、合夥契約書後，以丁○○為負責
    人、尹雅鋆為合夥人，連同丁○○身分證影本及相關資料行
    使交由澎湖縣政府觀光局工商課人員，向澎湖縣政府申請將
    「好市多食品商行」營利事業登記之負責人變更登記為丁○○並核發營利事業登記證，使澎湖縣政府將上開不實事項登
    記於職務上所掌文書並核發以丁○○為負責人之營利事業登
    記證等事實，為被告乙○○所不否認，核與證人鄭國隆、陳
    振隆及證人即告訴人丙○○證述之情節相符。證人己○○於
    本院審理中亦證稱：「後來我向乙○○借用汽車之後，再回
    到澎湖縣政府觀光局工商課的時候他們已經辦好手續。」，
    「（有無一起與他們進入澎湖縣政府觀光局工商課？）有。
    」，「（當時辦理手續的主要內容為何？）澎湖縣政府觀光
    局工商課的1 位男性員工拿了壹份變更登記申請的表格給我
    們，讓我們辦理登記給丁○○。」，「（讓渡書上原有尹雅
    鋆、歐陽淑娥名義，為何會被劃掉？）我所看到的情形是澎
    湖縣政府觀光局工商課的人拿出來的時候就已經劃掉，後來
    在改掉的地方，澎湖縣政府觀光局工商課要求丁○○改填寫
    他的姓名。」（見本院95年6 月8 日審判筆錄）等語，足見
    本件變更登記確係被告所為無疑。而按案件既已經送交辦理
    登記，且製作完畢，就該變更登記申請書、合夥契約書上之
    記載，係關係讓與人與受讓人間之權利義務，茍非得雙方當
    事人之同意，不得更改變動，乃被告乙○○未徵得告訴人丙○○或名義人歐陽淑娥之同意，委請不詳姓名之澎湖縣政府
    觀光局工商課人員將歐陽淑娥之名義劃掉，使之完全喪失效
    用，再改為不知情之丁○○為受讓人，其顯有偽造私文書及
    使公務員登載不實文書犯行無疑，被告空言抗辯其有權更改
    云云，自不足採信。
  (四)被告乙○○至91年11月19日為止，已向丙○○調用數百萬元
    資金，因而於是日承諾好市多食品商行往後營收，全部歸丙○○領取，然而，乙○○又於91年11月21日，前往澎湖縣政
    府觀光局工商課，將好市多食品商行登記合夥人，申請變更
    登記為尹雅鋆與丁○○2 人，並將商行交由丁○○實際營運
    ，致丙○○無法介入好市多食品商行之運作並取得營收，丙○○為確保對於好市多食品商行之權利，遂要求乙○○有所
    交代，乙○○即於91年12月3 日，在澎湖縣馬公市○○路21
    6 號4 樓許文贊律師事務所內，冒用尹雅鋆、丁○○名義，
    在許文贊律師見證下，與丙○○簽署（含簽名及按捺指印）
    如附件所示協議書，並交付丙○○保管，足使尹雅鋆、丁○○可能負擔協議書所生諸多義務而生損害等情，業據被告乙○○自首並陳明在案（92年7 月1 日移送之警卷第1 頁、92
    年4 月9 日移送之警卷75頁以下），並經同案被告丁○○指
    證無誤（偵162 卷2 第24頁），且有該協議書附卷可證（92
    年4 月9 日移送之警卷第62頁）。被告乙○○雖辯稱：當時
    遭到同案被告丙○○脅迫且受許文贊律師誤導而簽署該協議
    書云云，但同案被告丙○○、許文贊堅決否認上情（原審法
    院卷第453 、509 頁以下），而被告乙○○於本案行為時年
    齡已約40歲，且經營房地產仲介業（友義房屋）、召集民間
    互助會、經營好市多食品商行等多種行業，為有社會歷練之
    人，豈有輕易為人脅迫或誤導之可能？其上開簽署協議書顯
    係基於其自由意思下而為。且被告乙○○債信不佳，自承長
    期積欠同案被告丙○○、丁○○大筆金錢（偵162 卷2 第37
    頁、原審法院卷423 頁以下），屬於社會上信譽欠佳之人，
    所辯已難輕易採信，於本案當中，被告乙○○承諾將好市多
    食品商行日後營收全數交付同案被告丙○○，但卻於數日後
    ，即將該商行負責人登記為同案被告丁○○並交出經營權之
    事實，已如上述，顯見被告乙○○對於承諾毫不履行，再觀
    諸協議書內容，被告乙○○與同案被告丙○○利害相反，故
    被告乙○○自首偽造協議書後，為求推卸責任，有誣陷協議
    書關係人即許文贊、丙○○之可能，事實上，被告乙○○與
    丁○○共同於91年11月21日，前往澎湖縣政府觀光局工商課
    ，塗改好市多食品商行變更登記申請書及合夥契約書之事實
    ，業據被告乙○○、丁○○、證人即觀光局員工陳振隆陳證
    在卷（原審法院卷第201 、235 、547 頁），惟被告乙○○
    於警訊時，卻捏稱塗改上開文件而涉及偽造文書之人，乃同
    案被告丙○○云云（警卷77頁），足認被告乙○○構陷同案
    被告之事實。因而，被告乙○○有輕言然諾之行為情狀，其
    冒用他人名義簽署協議書以求擺脫丙○○一時要求，日後再
    以其他理由推託，合乎其向來慣行，不能採信其辯解。準此
    ，被告乙○○冒用尹雅鋆、丁○○名義，與丙○○簽署如附
    件所示協議書，足生損害於上述3 人等情，亦可認定。
  (五)綜上所述，被告乙○○所為辯解，顯係推諉卸責之詞，不能
    採取。本案事證明確，被告乙○○犯行足堪認定，應予依法
    論科。
三、就犯罪事實一部分，按民間互助會之標單，通常僅填寫一定
    之金額及姓名，如單從記載內容上之形式觀之，無法瞭解其
    為何種用意，而必須依據習慣或特約，始足以表示該一定之
    金額即為標取會款之利息，該姓名即標取會款之會員，故偽
    造該標單，應認為係偽造刑法第220 條第1 項以文書論之私
    文書。因此，被告乙○○虛設人頭會員「陳美嬌」並偽造標
    單得標取款之行為，係犯刑法第216 條、第220 條第1 項、
    第210 條之行使偽造準私文書罪及同法第339 條第1 項之詐
    欺取財罪。被告偽造署押之行為為偽造私文書之一部，又被
    告偽造私文書後進而行使，其偽造之低度行為為高度之行使
    行為所吸收，不另論罪。被告乙○○1 次偽造標單同時詐欺
    多數活會會員之會款，乃1 行為觸犯數相同詐欺罪名，為同
    種想像競合犯，應依刑法第55條規定從一處斷。被告所犯上
    述二罪，有方法結果之牽連關係，應依同條規定，從一較重
    之行使偽造私文書罪處斷。就犯罪事實二部分，被告偽造陳
    鴻文房屋使用同意書據以行使之行為，係犯刑法第216 條、
    第210 條之行使偽造私文書罪，被告偽造署押之行為為偽造
    私文書之一部，又被告偽造私文書後進而行使，其偽造之低
    度行為為高度之行使行為所吸收，不另論罪。被告利用不知
    情之庚○○代為向澎湖縣政府行使該房屋使用同意書，為間
    接正犯。就犯罪事實三部分，被告將已經送交辦理登記，且
    製作完畢，乙○○已無權更改之變更登記申請書、合夥契約
    書上合夥人歐陽淑娥之姓名劃掉，使其喪失文書之效力，再
    改以不知情之丁○○名義，向澎湖縣政府申請將「好市多食
    品商行」營利事業登記之負責人變更登記為丁○○並核發營
    利事業登記證，使澎湖縣政府將上開不實事項登記於職務上
    所掌文書並核發以丁○○為負責人之營利事業登記證，足以
    生損害於澎湖縣政府及澎湖縣稅捐稽徵處對於營利事業負責
    人登記及課徵各類所得稅之正確性，係犯刑法第216 條、第
    210 條之行使偽造私文書罪及刑法第214 條之使公務員登載
    不實事項罪。被告偽造私文書後進而行使，其偽造之低度行
    為為高度之行使行為所吸收，不另論罪。檢察官就被告此部
    分行使偽造私文書犯行雖未引用起訴法條，但於起訴事實中
    已經論及，應認就此部分已經提起公訴。按告訴代理人雖主
    張「已經送交辦理登記，且製作完畢之變更登記申請書、合
    夥契約書」係公文書之一部分云云，但查本件申請案件既僅
    屬於尚在申請階段，澎湖縣政府觀光局工商課尚未為任何之
    處理，仍有因程序未合而退件之可能，亦尚未經承辦公務員
    併入該申請案件卷宗內作為該案件之一部分，難認已經屬於
    公文書之一部分，其性質仍為私文書，附此說明。被告前後
    所犯刑法第216 條、第210 條及刑法第214 條2 罪間，有方
    法結果之牽連關係，為裁判上一罪，應從其較重之刑法第21
    6 條、第210 條之行使偽造私文書罪論處。就犯罪事實四部
    分，被告冒用尹雅鋆、丁○○名義簽署91年12月3 日協議書
    並交付丙○○之行為，亦係犯刑法第216 條、第210 條之行
    使偽造私文書罪。被告偽造署押之行為為偽造私文書之一部
    ，又被告偽造私文書後進而行使，其偽造之低度行為為高度
    之行使行為所吸收，不另論罪。被告同時冒用尹雅鋆、丁○○2 人之名義簽署協議書，同時侵犯2 人之權益，係1 行為
    同時觸犯二罪名，應從其一罪論處。被告於偽造協議書後未
    遭發覺前自首並接受裁判，應依自首規定減輕其刑（最高法
    院84年度台上字第829 號判決要旨參照）。被告所犯以上4
    次之行使偽造準私文書及行使偽造私文書等犯行，時間總距
    長達3 年，且各係針對特定交易所為，較後之行為顯非先前
    行為之犯意所能涵蓋，而不屬於概括犯意下之連續行為，應
    予分論併罰。復按被告行為後，刑法已於94年2 月2 日修正
    公佈，自95年7 月1 日施行，修正後之刑法刪除第55條關於
    牽連犯之規定。本件被告就犯罪事實一部分關於冒標會款，
    所犯行使偽造私文書及詐欺取財罪二罪；以及犯罪事實三部
    分關於被告將變更登記申請書、合夥契約書上合夥人歐陽淑
    娥之姓名改為丁○○名義，向澎湖縣政府申請將「好市多食
    品商行」營利事業登記之負責人變更登記為丁○○之行為，
    所犯行使偽造私文書罪及使公務員登載不實事項罪二罪間，
    分別具有牽連犯之裁判上一罪關係，依修正前即行為時之規
    定，應從一重之罪處斷，已如前述；而修正後之刑法既已刪
    除牽連犯之規定，則所犯上述各罪，應依數罪併罰之規定分
    論併罰。比較新舊法律之規定，修正後之規定較不利於被告
    ，依刑法第2 條第1 項之規定，應適用行為時之法律，即適
    用修正前刑法第55條牽連犯之規定，從一重之罪處斷。又就
    犯罪事實四部分，被告行為後，刑法關於自首之規定，已由
    原規定：「對於未發覺之罪自首而受裁判者，減輕其刑。但
    有特別規定者，依其規定。」，變更為「對於未發覺之罪自
    首而受裁判者，得減輕其刑。但有特別規定者，依其規定。
    」，即將自首必減輕其刑之規定改為得減輕其刑。比較修正
    前後之法律，以修正前之法律較有利於被告，依刑法第2 條
    第1 項前段之規定，自應適用較有利於被告之行為時法律，
    即修正前刑法第62條前段之規定處斷。
四、原審就犯罪事實一、二部分，因依刑法第216 條、第220 條
    第1 項、第210 條、第339 條第1 項、第219 條、修正前刑
    法第55條，罰金罰鍰提高標準條例第1 條前段規定，並審酌
    被告杜撰會員名義冒標會款，所得高達46萬元，事後並形成
    倒會積欠會款之結果（偵162 卷9 第60頁以下），對於交易
    安全危害不輕，而被告另分別偽造陳鴻文房屋使用同意書並
    持之行使，加劇關於好市多食品商行經營權繁複之爭執，有
    卷內影印之各該案卷可查，對於陳鴻文、丙○○等人財產權
    益有所損害，更具體危及社會交易信用，因而就所犯各罪，
    分別量處犯罪事實一部分有期徒刑8 月；犯罪事實二部分有
    期徒刑8 月；被告乙○○偽造之陳鴻文房屋使用同意書，現
    為澎湖縣政府所有，不予沒收該同意書。而卷附該同意書上
    （偵162 卷1 第21頁），有陳鴻文署押及印文各1 枚，顯見
    被告乙○○先有偽造印章之事實，該印章並無證據證明已經
    滅失，應依刑法第219 條規定，沒收該印章並沒收上述印文
    、署押各1 枚。及敘明被告乙○○偽造「陳美嬌」名義填載
    之標單，業已丟棄滅失一節，業據被告乙○○陳明在卷，所
    言與一般交易習慣亦屬相符，不予宣告沒收。認事用法，核
    無不合，量刑亦屬妥適，被告乙○○上訴意旨，仍執前詞，
    否認犯罪，指摘原判決此部分不當，為無理由，應予駁回。
    另就犯罪事實一關於冒標會款適用牽連犯部分，按行為後法
    律有變更者，依修正前刑法第2 條第1 項之規定，以適用裁
    判時法為原則，如行為時法有利於行為人，則例外適用行為
    時法；依修正後刑法第2 條第1 項規定，以適用行為時法為
    原則，惟如裁判時法有利於行為人，則例外的適用裁判時法
    。以往實務見解，認原判決未及比較適用新舊法時，上訴後
    ，雖比較結果以舊法有利於行為人，而原判決別無其他撤銷
    事由，仍應由本院以此為由撤銷改判。惟修正後之規定係以
    適用行為時法為原則，因此原判決雖未及比較適用，然上訴
    本院後，經比較新舊法，行為後之法律並非較有利於行為人
    ，仍應適用行為時法，則原判決適用行為時法即無不當，自
    不構成撤銷之事由，併予敘明。
五、原審就犯罪事實三部分未予詳察，遽為被告乙○○無罪之判
    決，尚有未洽，檢察官就此部分上訴意旨，執此指摘原判決
    不當，為有理由，自應由本院將原判決此部分撤銷改判；另
    原審就犯罪事實四部分據以論罪科刑，固非無見，惟(一)被告
    同時冒用尹雅鋆、丁○○2 人之名義簽署協議書，同時侵犯
    2 人之權益，係一行為同時觸犯二罪名，應從其一罪論處，
    原審就此部分漏未論及，自有未洽。(二)被告於偽造協議書後
    未遭發覺前自首並接受裁判，應依自首規定減輕其刑，固已
    經原判決論及，惟據上論結欄漏未引用修正前刑法第62條前
    段，亦有未洽。被告就此部分上訴意旨，否認犯罪，指摘原
    判決此部分不當，雖無理由，但原判決既有上開可議之處，
    亦仍應由本院將原判決關於乙○○行使偽造私文書部分（即
    偽造尹雅鋆、丁○○協議書）及其定應執行刑撤銷改判。爰
    審酌被告於取得告訴人丙○○現款，並已答應將好市多食品
    商行二分之一權利過戶予告訴人女兒，竟事後反悔，改過戶
    予他人；另偽造尹雅鋆、丁○○協議書，足以影響尹雅鋆、
    丁○○2 人權益，加劇關於好市多食品商行經營權繁複之爭
    執等一切情狀，分別量處如主文第2 項所示之刑。被告乙○○冒用尹雅鋆、丁○○名義偽造之協議書，現應為同案被告
    丙○○所有，故不予沒收該協議書。惟協議書上尹雅鋆、丁○○之署押（含簽名及指印），均應依刑法第219 條規定宣
    告沒收。並與上訴駁回部份所處之刑定其應執行刑，詳如主
    文第4 項所示。
六、公訴意旨另以：被告乙○○於87年4 月25日起，自任會首，
    召集每月每會1 萬元、內標、含會首共50會之互助會，竟基
    於行使偽造準私文書之概括犯意，冒用「阿梅」、「志哲」
    、「自分」名義，分別參加該互助會二會、二會、一會，並
    先後於87年6 月10日、87年7 月25日、87年9 月10日、87年
    10月25日、87年12月25日（起訴書誤載為10月25日），在澎
    湖縣馬公市○○路201 號1 樓友義房屋開標時，持偽造之「
    阿梅」、「志哲」、「自分」等人之標單標取會款，因而詐
    得活會會員款項。被告乙○○又於88年5 月1 日起，自任會
    首，召集每月每會2 萬元、外標、含會首共30會之互助會，
    並承前犯意，冒用「許麗華」、「蘇怡美」名義，各參加該
    互助會一會，並陸續於88年8 月1 日、89年2 月1 日，在同
    上地點，持偽造之「許麗華」、「蘇怡美」標單標取會款，
    因而詐得活會會員款項，因認被告乙○○涉嫌刑法第216 、
    220 、210 條之偽造準私文書罪、刑法第339 條第1 項之詐
    欺取財罪。按公訴意旨前開認定，係循被告乙○○所述之會
    員身分，而以證人甲○○、尹自靜、蔡淑娟之陳述，並參酌
    會單上所載會員聯絡電話比對電信資料結果，認定會單所載
    會員不實，為其主要論據。訊據被告乙○○堅決否認虛捏會
    員參與互助會之情形，辯稱：「自分」為其胞姊甲○○，「
    阿梅」、「志哲」為甲○○友人，「許麗華」為甲○○女兒
    蔡淑娟之小姑，「蘇怡美」為其胞姊尹自靜女兒，上述之人
    均確實參加各該互助會等語。經查：(一)甲○○確實以「自分
    」名義，參加87年4 月25日起會之互助會一節，業據證人甲○○證述在卷（警卷112 頁、原審法院卷592 頁），不能認
    定被告乙○○冒用「自分」名義參與該互助會。(二)甲○○介
    紹友人素姜之子以「志哲」名義，參加同上互助會之事實，
    業據證人甲○○證述在卷（原審法院卷593 頁）。證人甲○○所述代「志哲」參與互助會之證詞，雖與其偵查中之陳述
    相反（偵162 卷10第274 頁），且真名蕭素姜之「素姜」亦
    證稱：認識甲○○許久，亦認識乙○○相當時間，但否認其
    弟蕭志哲參與該互助會等情（原審法院卷344 頁），而互助
    會單上所載志哲之0000000 號聯絡電話，經查證結果，當時
    又屬甲○○女兒蔡淑娟使用，業據證人蔡淑娟證述在卷（原
    審法院卷339 頁）。然而，縱然「志哲」為遭冒名之互助會
    員，由於涉及「志哲」之人際網絡及通信資料，均與甲○○
    有較深關聯，究竟為被告乙○○或證人甲○○冒用「志哲」
    名義，尚難斷定。因此，在有合理之可疑下，不能確信被告
    乙○○冒用「志哲」名義參與互助會之事實。(三)甲○○介紹
    友人郭靜慎以「阿梅」名義，參加同上互助會之事實，亦經
    證人甲○○證述無誤（偵162 卷10第273 頁、原審法院卷59
    4 頁）。互助會單上所載阿梅之0000000 聯絡電話，雖為無
    關之林秋蘭使用，業據證人林秋蘭證述在卷（原審法院卷33
    6 頁）。惟因郭靜慎已經死亡，有除戶戶籍謄本可查（原審
    法院卷358 頁），相關事實已難考察，單憑使用電話不符一
    節，尚難認定「阿梅」為冒名之互助會會員。(四)甲○○為被
    告乙○○胞姊，甲○○女兒為蔡淑娟，蔡淑娟小姑為許麗華
    ，許麗華透過蔡淑娟，以「許麗華」本人名義，參與被告乙○○於88年5 月1 日起會之互助會一節，業據證人甲○○、
    蔡淑娟、許麗華證述一致（警卷112 頁、偵162 卷9 第150
    頁、偵162 卷10第80頁、原審法院卷588 頁），不能認定被
    告乙○○冒用許麗華名義參加互助會。(五)尹自靜為被告乙○○胞姊，尹自靜曾以女兒蘇怡美名義，參加乙○○於88年5
    月1 日起會之互助會一節，業據證人尹自靜證述無誤（警卷
    111 頁、偵162 卷10第90頁），亦不能認定被告乙○○冒用
    蘇怡美名義參加互助會。(六)綜上所述，公訴意旨認定被告乙○○冒名「自分」、「志哲」、「阿梅」、「許麗華」、「
    蘇怡美」等人名義，參與自己招募之互助會並標取會款一節
    ，均屬不能認定，因檢察官就此部分，係與事實欄第一項認
    定有罪部分，以修正前連續犯之裁判上一罪關係提起公訴，
    故不另為無罪判決之諭知。
據上論結，應依刑事訴訟法第368 條、第369 條第1 項前段、第
364 條、第299 條第1 項前段，刑法第216 條、第210 條、第21
4 條、第51條第5 款、第9 款、第219 條、修正前刑法第55條、
第62條前段，刑法施行法第1 條之1 ，判決如主文。
本案經檢察官張金塗到庭執行職務。
中    華    民    國    95    年    8     月    10    日
            刑事第五庭  審判長法  官  曾永宗
                              法  官  陳  箐
                              法  官  任森銓
以上正本證明與原本無異。
如不服本判決應於收受本判決後10日內向本院提出上訴書狀，其
未敘述上訴理由者，並得於提起上訴後10日內向本院補提理由書
狀（均須按他造當事人之人數附繕本）「切勿逕送上級法院」。
中    華    民    國    95    年    8     月    10    日
                              書記官  蘇恒仁
附錄本件判決論罪科刑法條：
刑法第210 條
偽造、變造私文書，足以生損害於公眾或他人者，處5 年以下有
期徒刑。
刑法第214 條
明知為不實之事項，而使公務員登載於職務上所掌之公文書，足
以生損害於公眾或他人者，處3 年以下有期徒刑、拘役或5 百元
以下罰金。
刑法第216 條
行使第210 條至第215 條之文書者，依偽造、變造文書或登載不
實事項或使登載不實事項之規定處斷。
附件：
      協    議    書
立協議書人乙○○、尹雅鋆、丁○○（下稱甲方），丙○○（下
稱乙方）茲就「好市多食品商行」之財產及權利，雙方同意如下
條款：
一、甲方同意將「好市多食品商行」之財產、權利暨該商行對外
    所生一切保證金、押標金等債權讓與乙方所有。
二、甲方切結保證「好市多食品商行」之財產及權利並無轉讓與
    他人之情形，若有不實，甲方願負擔民、刑事責任。
三、乙○○同意洪苡馨名義登記之「尚冠食品」及「耘園精品店
    」之財產權利讓與乙方所有。
四、甲方同意於九十一年十二月七日以前將前開「好市多食品商
    行」、「尚冠食品」及「耘園精品店」之營利事業登記變更
    為乙方指定之名義人歐陽淑娥名下。
五、甲方若未依約履行前開義務，甲方同意返還乙方貳佰柒拾萬
    元（此部分乙方已代甲方支出）並賠償同額之懲罰性損害賠
    償金。
六、若因本約所生糾紛，以澎湖地方法院為民事一審管轄權。
七、附註：「好市多食品商行」之名義變更為歐陽淑娥與丁○○
    合夥，但丁○○僅為人頭名義，並無實質之權利，併此確認
    。
                              甲  方：乙○○、丁○○、尹
                                      雅鋆（簽名及指印）
                              乙  方：丙○○（簽章）
                              見證人：許文贊律師（簽章）
                                     中華民國91年12月3日


司法院資訊處製作；財團法人民間司法改革基金會備份。
